臺灣高等法院刑事判決
110年度上訴字第147號
上  訴  人  
即  被  告  楊子賢




選任辯護人  陳義斌律師（法扶律師）
上列上訴人因傷害致死案件，不服臺灣士林地方法院108年度訴
字第184號，中華民國109年11月24日第一審判決（起訴案號：臺
灣士林地方檢察署108年度偵字第2014號），提起上訴，本院判
決如下：
    主  文
上訴駁回。
    事  實
一、乙○○於民國107 年12月28日下午5 時32分許，在新北市○○區
    ○○路00號前鋪有磁磚之人行道上，因素不相識之朱道揆一再
    反覆向其索討香菸，乙○○當時雖無致朱道揆於死之故意，惟
    能預見(非指主觀上已預見)於質地堅硬之磁磚人行道上，用
    力將人往後推壓，可能使人因倒地時頭部此一重要且脆弱之
    人體器官與地面撞擊而受創導致顱內出血，進而發生死亡之
    結果，僅因一時氣憤，疏未注意及此，竟基於傷害之故意，
    徒手自朱道揆之正面抓住其衣領後，將朱道揆往後推壓，一
    時用力失重，且因朱道揆年紀較長、身材瘦弱，被推倒地，
    並因其後腦直接撞擊地面而倒地不起，乙○○隨即逕自偕同家
    人離去。嗣經路人見狀報警，救護人員於同日下午5 時39分
    許到場，立即將朱道揆送至國泰醫療財團法人汐止國泰綜合
    醫院（下稱汐止國泰醫院）急救，惟仍於同年月30日上午3 
    時8 分許，因頭部外傷併顱骨骨折及顱內出血、顱腦損傷而
    死亡。
二、案經朱道揆之女甲○○訴由新北市政府警察局汐止分局報告臺
    灣士林地方檢察署檢察官偵查起訴。
    理  由
壹、程序部分：
  ㈠按被告以外之人於審判外之言詞或書面陳述，除法律有規定
    者外，不得作為證據，刑事訴訟法第159 條第1 項固定有明
    文。惟被告以外之人於審判外之陳述，雖不符同法第159 條
    之1 至第159 條之4 條之規定，而經當事人於審判程序同意
    作為證據，法院審酌該言詞陳述或書面陳述作成時之情況，
    認為適當者，亦得為證據；又當事人、代理人或辯護人於法
    院調查證據時，知有第159 條第1 項不得為證據之情形，而
    未於言詞辯論終結前聲明異議者，視為有前項之同意，同法
    第159 條之5 第1 項、第2 項亦有明文規定。經查，檢察官
    、被告乙○○及辯護人對本判決所引用供述證據均同意有證據
    能力（見本院卷第62頁至第65頁），復經本院審酌認該等證
    據之作成無違法、不當或顯不可信之情況，認為以之作為證
    據應屬適當，依上開規定，應認有證據能力。
　㈡本判決所引用之其餘非供述證據，並無證據證明係公務員違
    背法定程序所取得，亦無顯有不可信之情況，自均得作為本
    判決之證據。
貳、實體部分：
一、訊之被告乙○○矢口否認有何傷害致死犯行，辯稱：其並未推
    被害人朱道揆，是雙方拉扯之際，被害人腳部勾絆到其腳部
    ，被害人方向後仰倒在地。又被告曾因精神疾病就診，於本
    案發生時，被害人出言要對其家人不利，其當時情緒相當不
    穩定，故其行為時辨識行為違法或依其辨識而為行為之能力
    有顯著降低等語。辯護人則略以：被害人係因勾絆到被告之
    腳方重心不穩摔倒，被告非故意推被害人，並無傷害之故意
    ，被告應只成立過失致死犯行。又被害人患有嚴重之脂肪肝
    病變、嚴重慢性肝炎、環狀纖維組織分布及脾臟鬱血腫大等
    疾病，較一般人不易止血，且依解剖報告書暨鑑定報告書記
    載，被告有服用降血壓藥物Nicardipine，而依據該藥物資
    料明細顯示顱內出血尚未止血禁用此藥物，而此等情節非被
    告所得認知，故依通常情形之一般拉扯，被告無法預見被害
    人患有肝臟疾病，在外力撞擊下發生顱內出血，較一般人不
    易止血，被告對被害人死亡之結果不能預見。又被告本案所
    為係為防止被害人對其、其前妻、祖母及兒子不利，係屬防
    衛過當等語置辯。經查：
　㈠被告於107年12月28日下午5時32分許，在新北市○○區○○路00
    號前人行道上，因被害人向其索討香菸而有驅趕、警告被害
    人之舉動，被害人離去後不久，再度返回接近被告索討香菸
    ，被告因而自被害人正面抓住被害人衣領後，與被害人拉扯
    ，致被害人向後仰倒，後腦撞擊人行道磁磚而倒地不起，嗣
    被害人經送汐止國泰醫院急救，於同月30日3時8分許，仍因
    頭部外傷併顱骨骨折及顱內出血、顱腦損傷不治死亡等情，
    為被告所不爭執（見原審卷㈡第148頁、第313頁至第314頁、
    第325頁），核與證人即告訴人甲○○於警詢、檢察官偵訊時
    指述；證人即被告前妻林欣儀、被告祖母楊曹蕊分別於警詢
    時證述之情節均大致相符（見偵卷第15頁至第25頁、第117
    頁、相卷第95頁至第96頁），並有現場監視器錄影翻拍畫面
    、法務部法醫研究所（108）醫鑑字第1081100041號解剖報
    告書暨鑑定報告書、臺灣士林地方檢察署相驗屍體證明書、
    被害人朱道揆之汐止國泰醫院診斷證明書、報案紀錄、新北
    市政府警察局汐止分局汐止派出所受理朱道揆死亡案現場圖
    及現場訪查勘查表、現場照片、朱道揆之汐止國泰醫院病歷
    資料、原審勘驗筆錄及擷圖等件在卷可憑（見偵卷第26頁至
    第38頁、第51頁、第84頁、第104頁至第114頁、第133頁至
    第138頁、相卷第30頁至第92頁、第117頁反面至第131頁反
    面、第174頁、原審卷㈡第61頁至第63頁、第65頁至第79頁、
    第100頁至第102頁、第107頁至第120頁），此部分事實，首
    堪認定。
　㈡被害人向後仰倒在地原因之認定：
  ⒈經原審勘驗現場監視錄影畫面，內容略以：
  ⑴檔案名稱「00000000_085806」：錄影時間107年12月28日下
    午5時32分47秒，被告向前推被害人，並持續將被害人往後
    推，推5步後（下稱推壓），被害人倒地，後腦撞擊地面，
    被告右腳跨過被害人之腳，繞過倒地之被害人身邊，再繞回
    被害人身邊，持續看著倒地不動之被害人，被告之母、被告
    之妻、被告之子均靠近倒地之被害人觀看。被告拿起被害人
    倒地處一旁椅子上之袋子後，向被告之母說幾句話後，看了
    被害人一眼，向畫面左側步行離去，被告之母、被告之妻、
    被告之子跟著被告自畫面左側步行離開，被害人倒在地上不
    動，直至監視器畫面時間同時39分22秒，救護人員到場（見
    原審卷㈡第61頁至第63頁、第65頁至第79頁）。
　⑵檔案名稱「cam00-00000000-000000」：監視器錄影時間：10
    7年12月28日下午5時35分12秒：被告抓住被害人衣領持續推
    被害人，被害人旋因而往後退，背部倒地撞擊地面。17時35
    分12秒：被告右腳跨過被害人之腳，繞過倒地之被告身邊，
    再繞回被告身邊，持續看著倒地側躺不動之被害人，被告之
    母、被告之妻、未成年人均靠近倒地之被害人觀看。被告拿
    起被告倒地處一旁椅子上之袋子後，向被告之母說幾句話，
    被告看了被害人一眼，向畫面右側步行進入「建成文教」，
    被告之母、被告之妻、未成年人跟著被告自畫面右側步行「
    建成文教」（見原審卷㈡第100頁至第102頁、第107頁至第12
    0頁）。
  ⒉觀諸上開勘驗結果，足見被害人於本案時地向後仰倒在地，
    係因被告以手抓住被害人衣領，並用力將被害人往後推壓所
    導致。
　㈢被告徒手將被害人推倒在地之行為與被害人死亡之結果，具
    有相當因果關係：
　⒈本案經法務部法醫研究所解剖鑑定結果，認為：依解剖、組
    織病理切片觀察、毒化物檢驗及相驗影卷綜合研判，被害人
    頭部左側後枕頂部挫傷，造成後枕部頭皮大面積出血，後枕
    部顱骨呈橫向線性骨折，並延伸至右側，導致右側顱內及顱
    底有硬腦膜下腔出血，前方局部蜘蛛網膜下腔出血，腦部兩
    側額葉、顳葉有腦挫傷出血及腦部損傷，在左側較嚴重為跌
    倒造成的外傷型態，也是導致死者死亡的原因。死者生前因
    在人行道上與人爭執拉扯中跌倒，導致頭部左後枕頂部撞擊
    ，併有枕骨橫向線性骨折，顱內有硬腦膜下腔出血、蜘蛛膜
    下腔出血、腦挫傷出血，最後因腦損傷而死亡，死亡方式目
    前暫歸類為「未確認」，因跌倒的原因與他人有相關。鑑定
    結果：被害人生前在107年12月28日下午5時35分左右與人有
    身體接觸拉扯造成跌倒，頭部外傷併導致頭部外傷併顱骨骨
    折及顱內出血，而至107年12月30日因頭部創傷、中樞神經
    衰竭而死亡，研判造成被害人跌倒的原因應與他人相關等語
    ，有法務部法醫研究所（108）醫鑑字第1081100041號解剖
    報告書暨鑑定報告書、解剖照片、臺灣士林地方檢察署相驗
    屍體證明書等件在卷可憑（見偵卷第104頁至第114頁、相卷
    第102頁至第107頁反面、第143頁至第158頁、第174頁），
    堪認被害人係因遭被告推倒在地，導致頭部外傷併顱骨骨折
    及顱內出血，進而引發中樞神經衰竭致生死亡之結果無誤。
　⒉按刑法第277條第2項前段之傷害因而致人於死罪，係加重結
    果犯，依刑法第17條之規定，以行為人對於基本行為有故意
    （如本案之傷害故意），就基本行為所致之加重結果（因而
    致人於死）部分「能預見」，令其負該加重結果之罪責。又
    所謂之「能預見」，最高法院判決例有認係指客觀預見可能
    性，亦有認必須行為人主觀上有未預見之過失，始足當之，
    見解分歧。惟以刑法第12條所定「行為非出於故意或過失者
    ，不罰（第1項）」、「過失行為之處罰，以有特別規定者
    ，為限（第2項）」所本之罪責原則的法理為出發點，並依
    刑法第17條係規定：「如『行為人不能預見』其發生」，非僅
    規定：「如『不能預見』其發生」之法條文義，應認對於加重
    結果（如上開法條所定之「因而致人於死」），除於客觀上
    有預見之可能外，於行為人個人亦有預見之可能，其始應負
    加重結果犯之罪責。是對加重結果犯之加重結果，行為人應
    同時具備過失要件中之「客觀預見可能性」，即指一般具有
    正常智識之人於事後，以處於與行為人相同情況下之行為當
    時，客觀觀察，能預見基本故意犯罪行為可能有引起該加重
    結果發生（非指實際產生加重結果之個別物理過程）之危險
    ，及「主觀預見可能性」，即指行為人本身亦有能力能預見
    （非指已預見）該加重結果可能發生之危險，始能謂「能預
    見」。再者，由於行為人在故意實行基本犯罪行為之過程中
    已具備過失要件中之客觀注意義務之違反性及主觀注意義務
    之違反性，關於注意義務違反部分，自非判斷是否成立加重
    結果犯之獨立待檢驗事項，則刑法第17條所規定之「不能預
    見」與「無過失」，在實質上並無不同。
　⒊查，本件被告與被害人素不相識，係因被害人反覆向被告索
    討香菸，被告心生不悅而抓住被害人之衣領等情，為被告供
    承在卷（見偵卷第8頁至第11頁、相卷第94頁至95頁），是
    被告與被害人既無仇恨怨隙，僅係一時衝突方動手推壓被害
    人，且由上揭勘驗結果，可知被告以手推壓致被害人倒地以
    後，即無其他進一步攻擊被害人之動作，是被告於主觀上當
    無致被害人於死之決意，應可認定。惟被告於本件案發時已
    為年滿25歲之成年人，且自陳身高178公分，體重約80餘公
    斤，具有高職畢業之學歷（見原審卷㈡第325頁、第327頁）
    ，而被害人於案發時58歲、身高為176公分（見相卷第167頁
    ），且證人即被告前妻林欣儀於警詢時供稱：一名「老先生
    」走向被告討一包菸等語（見偵卷第20頁至第22頁），並參
    酌上揭勘驗結果所附擷圖編號1、17之影像（見原審卷㈡第65
    頁、第107頁），可知被告之身體顯較被害人壯碩，且由被
    害人外觀亦得察知其年紀年稍長；另依上開截圖顯示，現場
    人行道鋪設質地堅硬之磁磚。則依被害人遭被告推開之情狀
    以觀，堪認被告對其推壓年歲稍長且身型瘦弱之被害人，被
    害人可能因此受傷，有所預見、認識，而仍為推壓被害人之
    行為，是被告應具有傷害他人身體之故意。再者，人之頭部
    主要職司認知、思考、記憶、語言、精神意識、知覺及動作
    協調等功能；又大腦、小腦及調節血壓、呼吸等重要功能之
    腦幹等重要器官亦在頭部，屬人體要害，生命中樞之所在，
    構造極為脆弱，雖有頭骨保護，仍難承受重力撞擊，而被告
    當時年輕體壯，若推壓用力失重會導致年紀較長、身材瘦弱
    之被害人向後倒地，並因頭部猛力撞擊質地堅硬之人行道磁
    磚，致頭顱嚴重損害，進而導致死亡之結果，此為一般通常
    之人客觀上所能預見，而以被告行為當時為智識正常之成年
    人，具有一定社會及工作經驗，堪認其對此加重之死亡結果
    ，亦有預見可能性。惟被告一時氣憤疏未注及，仍基於傷害
    之故意，推壓被害人，一時用力失重，使被害人後仰倒地，
    後腦猛力撞擊人行道磁磚，導致頭部外傷併顱骨骨折及顱內
    出血、中樞神經衰竭而死亡，是被告之行為與被害人死亡之
    結果，具有相當因果關係（理由詳後述），亦可認定。
　㈣被告辯解不可採之理由：
  ⒈被告雖辯稱：被害人係因勾絆到被告之腳而重心不穩摔倒，
    被告僅成立過失致死罪云云。然依前揭勘驗結果，可見被告
    係持續將被害人往後推壓，前推5步後被害人倒地，後腦撞
    擊地面等情（見原審卷㈠第62頁），且原審就被告上開主張
    ，即針對檔案「00000000_085806」再行勘驗，結果顯示被
    告推擠被害人過程腳步連貫，未見與被害人之腳部有交纏之
    情形（見原審卷㈡第63頁）；另針對「cam00-00000000-0000
    00」之影片時間17時35分10秒至12秒，採影格逐格播放之方
    式勘驗，並就被告主張腳部勾絆之畫面及其前後共9張影格
    予以截圖（見原審卷㈡第102頁、第115頁至第120頁），則呈
    現被害人雙腳在2人影像之右方，被告之雙腳則均在左方，2
    人之腳部畫面並無交疊之情形，復仔細觀察前開9張影格，
    亦見被告推擠被害人之過程腳步連貫，雙方腳部並無交纏之
    情況。且倘若雙方腳部確有勾絆，被告應有腳部不穩蹌踉、
    向前傾倒或為避免跌倒而維持平衡之動作，並且對於被害人
    摔倒一事感到意外而趨前關心，然依上開截圖及勘驗結果，
    均未見被告此類動作。是被告上開辯解，顯與事實不符，無
    法採取。
  ⒉辯護人雖辯稱：被告不知被害人患有肝病且服用降血壓藥物
    ，而無法預見被害人在外力撞擊下發生顱內出血，較一般人
    不易止血之情形，故被告行為對被害人死亡之結果無因果關
    係且不能預見等語。
　⑴按所謂相當因果關係，依最高法院76年台上字第192號判例意
    旨，實務係採客觀相當因果關係說。所謂客觀相當因果關係
    ，係指行為人之行為與結果間，在具備「若無該行為，則無
    該結果」之條件關係前提下，以行為當時客觀存在之一切事
    實（或稱條件，以下以事實稱之），以及行為後所發生且依
    一般經驗法則客觀上「能預見」之事實，為客觀之事後審查
    ，依社會日常生活經驗，認為有行為人之行為「通常」皆足
    以發生該結果，即具有相當性，行為人應對該結果負責。以
    最典型之加重結果犯即刑法第277條第2項前段之傷害致人於
    死罪之案例而言，根據我國最高法院歷年具有代表性之判決
    例，應先觀察行為人基本故意傷害行為所造成之傷害本身，
    是否足以造成死亡之結果。此所稱之傷害，包括傷害行為與
    行為當時客觀存在之事實，例如被害人本身之疾病、身體特
    質（如血友病、心臟病、高血壓、臟器病變或因病致免疫機
    能低下、凝血功能不良等等）或周遭環境等（將被害人一拳
    打倒，頭部正好撞擊現場堅硬的凸出物或地面），互相結合
    所造成之傷害，若該傷害行為所致之傷害本身足以造成死亡
    之結果，應具有相當因果關係。若因該傷害行為之傷害結果
    致被害人生病（即該病因傷所引起），被害人再因該病致死
    （亦有謂自然力之參入、助成），或被害人因行為人傷害行
    為受傷後營養不佳，以致傷口不收久而潰爛，又因受傷不能
    工作，以致乏食，營養更形不佳，即其身體瘦弱及傷口不收
    ，均為致死之原因（或被害人之細菌感染造成肺炎發生，係
    源於行為人傷害行為致被害人長期臥床，進而導致被害人營
    養不良而遭受細菌感染），其中因傷所致之病或因傷所致不
    能工作、傷口潰爛、營養不佳或細菌感染等情，雖均係行為
    人行為終了後始發生之事實，惟由於就行為人之傷害行為對
    被害人該等後續情況之作用力而言，該等後續情況係屬依一
    般經驗法則客觀上能預見之事實，即未違反經驗上通常事態
    之發展過程，而與其傷害行為有合理之關聯性，故認傷害行
    為與被害人死亡之結果，仍有相當性（亦可謂此類死亡為來
    自於傷害行為所附帶之固有的內在危險）（最高法院28年上
    字第3268號判例、同院91年度台上字第6127號判決、96年度
    台上字6276號判決、107年度台上字第1793號判決等案例之
    論述及事實可資參考）。再者，傷害致人於死罪之所謂基本
    故意傷害行為之固有的內在危險，不僅存於傷害行為所造成
    之傷害本身，亦存在於傷害行為實行之過程。是在行為人著
    手傷害攻擊行為後持續追打被害人之過程中，依行為人追打
    之情況，被害人因躲避追打，被迫情急跳水致溺斃或於倉皇
    避走之際未注意而撞擊他物或遭不及閃避之車輛撞擊致死之
    案例，因被害人於情急、驚慌失措情況下之逃避行為，係由
    行為人之傷害追打行為所誘發、促成並有支配作用，且對被
    追打之被害人而言，依其被傷害追打過程觀之，其心理係處
    於受強制之不自由狀態，其於倉皇逃避中疏而採取具危險性
    之躲避動作，依社會日常生活經驗，亦屬通常事態之發展過
    程（即通常皆會如此，並非異常、罕見或不自然），而與行
    為人之傷害追打行為有合理之關聯性（亦屬行為人傷害行為
    之固有的內在危險之實現），故認此類被害人之死亡均與行
    為人之傷害行為有相當因果關係，其間縱有被害人或第三人
    行為之介入，亦不影響相當因果關係之認定（最高法院32年
    上字第1206號判例、71年度台上字第6934號判決、71年度台
    上字第4746號判決、94年度台上字第3357號、100年度台上
    字第951號判決之案例可資參考）。
　⑵原審函詢法務部法醫研究所及為被害人急診之汐止國泰醫院
    ，據覆略以：（法務部法醫研究部分）Nicardipine為一種
    鈣離子阻斷劑的降血壓藥物，為治療心血管疾病及預防併發
    症用藥，不適合在頭部之創傷個案來評估是否發生死亡結果
    。而肝臟疾病雖有導致凝血機轉較差的傾向，但被害人是因
    頭部創傷及腦損傷而死亡，肝臟疾病之有無，並無法可以評
    估是否必然發生死亡的結果等詞，此有法務部法醫研究108
    年9月24日法醫理字第10800037980號函在卷可參（見原審卷
    ㈡第15頁）；（汐止國泰醫院部分）被害人所受傷因外力所
    致後枕部顱骨骨折及顱內外傷性出血，其出血狀況嚴重而發
    生死亡之結果，非因肝臟疾病導致凝血機轉較差，亦與有無
    使用降血壓藥Nicardipine沒有直接關係。由於撞擊力太大
    所致顱骨破裂及腦出血，死亡機率就相當高等詞，此有汐止
    國泰醫院108年9月6日（108）汐管歷字第3177號函、108年1
    2月12日（108）汐管歷字第3260號函附卷足佐（見原審卷㈡
    第11頁、第29頁）。可知，被害人係因外力撞擊致後枕部顱
    骨骨折及顱內外傷性出血狀況嚴重而發生死亡之結果，非因
    肝臟疾病導致凝血機轉較差，亦與是否使用降血壓藥Nicard
    ipine無關。
　⑶被害人致死之原因為被告之傷害行為與周遭環境（地面）互
    相結合，造成被害人後枕部顱骨骨折及顱內外傷性嚴重出血
    不治，堪認本案被害人死亡之結果屬行為人傷害行為之固有
    的內在危險之實現，具合理之關聯性，非被害人、第三人行
    為或其他偶然獨立事實（如與傷無關之疾病等）之介入所致
    ，自具有相當果關係無訛。又被告對其本案之傷害行為，可
    能會造成被害人死亡之結果，有預見可能性，業見前述，辯
    護人上揭所辯，尚有未合，亦不足採。
  ⒊辯護人另辯稱：被告所為係為防止被害人對其、其前妻、祖
    母及兒子不利，屬防衛過當云云。惟按正當防衛之要件，必
    對於現在之不正侵害，始能成立，若侵害已過去，或預料有
    侵害而侵害尚屬未來，則其加害行為，自無正當防衛之可言
    （最高法院19年上字第1174號判例要旨參照）；又按防衛過
    當係指為排除現在不法侵害之全部防衛行為欠缺必要性及相
    當性之情形之義，必係防衛行為，始生是否過當之問題，若
    其行為與正當防衛之要件不符，如基於犯罪之意思而為者，
    即非防衛行為，自無是否過當之可言（最高法院76年度台上
    字第6807號判決意旨參照）。經查，被告於警詢時供稱：我
    隱約聽到被害人說不給他菸或金錢，要對我兒子不利等語（
    見偵卷第8頁至第11頁）；嗣於檢察官偵訊時則供稱：我隱
    約聽到他罵我三字經還提到我兒子，他說很小聲我聽不清楚
    等語（見相卷第94頁至第95頁），綜依被告上開各供述之情
    詞，被告對於被害人究竟對其說何等話語，其並未聽清楚，
    則被害人是否有欲對被告或其家屬不利之恫嚇言語，已有可
    疑。復觀之證人即被告前妻林欣儀、被告之祖母楊曹蕊於警
    詢時就案發經過之證述，均未見有何關於被害人揚言對被告
    或其親屬不利之證述（見偵卷第20頁至第25頁）。又倘若被
    害人確有揚言對被告及其家人不利，則在場之被告前妻、祖
    母理應感到害怕、並將被告之子帶離以避免靠近被害人，然
    依前揭勘驗筆錄，可見在被害人向被告接近、索討香菸過程
    中，被告曾舉高安全帽作勢揮欲打被害人，又以左手抓住被
    害人衣領往前推，證人楊曹蕊則在一旁以右手拍1下被告左
    手臂，證人林欣儀亦有對被告揮揮右手，阻止被告之舉（見
    原審卷㈡第61頁、第71頁、第101頁），被告亦表示證人楊曹
    蕊拍其左手臂，是要被告不要理會被害人等語（見原審卷㈡
    第325頁），益徵證人林欣儀及楊曹蕊案發當時係靠近被告
    及被害人，並要求被告勿理會被害人，而非盡量遠離被害人
    以避免危害。綜上，仍難認被告推倒被害人前，曾遭被害人
    揚言對其及家人不利，或有何現時不法之侵害行為。況被告
    抓住被害人衣領後，被害人對被告已無任何威脅，被告猶進
    一步推倒被害人，顯非對現在不法侵害之防衛行為甚明，辯
    護意旨此部分主張，即有未合，尚不足採。
　㈤綜上所述，本案事證明確，被告犯行堪以認定，應依法論科
    。
二、論罪科刑
　㈠核被告所為，係犯刑法第277條第2項前段之傷害致人於死罪
    。
　㈡被告雖辯稱：其曾因精神疾病就診，於本案發生當時，被害
    人出言要對被告家人不利，被告當時情緒相當不穩定，故其
    行為時辨識行為違法或依其辨識而行為之能力恐有顯著降低
    等語。惟經原審囑託三軍總醫院北投分院就被告之精神狀況
    為鑑定，結果略以：依據鑑定小組與被告及其太太會談、偵
    查卷宗、心理衡鑑、精神狀態檢查之結果，被告27歲、已婚
    ，無法遵從社會規範對守法之要求（過去有多項前科），一
    貫地不負責任（無法維持工作），易怒具攻擊性（傷害路人
    或破壞物品），魯莽不在意自己與他人安危（多次酒駕），
    傷害他人無動於衷、不知悔恨等行為，根據精神疾病診斷準
    則手冊，符合Ｂ群人格障礙症，反社會行為顯著診斷。被告
    過去多因情緒暴躁送醫治療，平日亦曾斷續服用助眠藥物，
    但否認犯案當時因為服用相關藥物導致無法控制或判斷，案
    件發生前後，被告仍維持平日作息（上班、接送小孩），否
    認有低落情緒、食慾下降、注意力不佳等情緒障礙，當下未
    受到幻聽干擾或幻視干擾影響其知覺，亦未有出現諸如被害
    妄想或關係妄想等與現實脫節之怪異思想影響其判斷能力，
    知道被害人死亡後表示不會覺得對不起對方，都是對方先惹
    自己才會有這個結果（缺乏懊悔心，呈現出對傷害、虐待他
    人或竊取別人財務都覺得無所謂或將其合理化），與被告人
    格障礙症有關。鑑定結論：綜合鑑定資料，被告於犯罪行為
    當下，尚未達到「辨識行為違法或依其辨識而行為之能力現
    有不足」，應屬尚有足夠能力等詞，此有三軍總醫院北投分
    院109年7月24日精神鑑定報告書在卷可查（見原審卷㈡第243
    頁至第250頁）。復參酌被告於原審審理時表示：我抓住被
    害人衣領，警告被害人不要靠近我、我奶奶及小孩等語（見
    原審卷㈡第324頁），則被告尚知以警告方式排除對方之騷擾
    ，難認有何辨識力欠缺之狀況，是被告為本案犯行時，並無
    辨識行為違法或依其辨識而為行為之能力顯有不足之情形，
    本案自無從依刑法第19條之規定減免其刑，併予敘明。
　㈢辯護人另主張被告為Ｂ群人格障礙症，反社會型為顯著，且其
    前妻過往多次要求帶走被告幼子，致被告對幼子遭威脅有極
    大恐懼及心理壓力，且被告有和解意願，惟雙方就和解金額
    差距過大，請求依刑法第59條規定酌減其刑等語。按犯罪之
    情狀顯可憫恕，認科以最低度刑仍嫌過重者，得酌量減輕其
    刑，刑法第59條固有明文。該條文立法說明指出：該條所謂
    「犯罪之情狀可憫恕」，本係指審酌刑法第57條各款所列事
    項以及其他一切與犯罪有關之情狀之結果，認其犯罪足堪憫
    恕者而言；依實務上見解，必在客觀上顯然足以引起一般同
    情，認為縱予宣告法定最低度刑猶嫌過重者，始有其適用（
    最高法院38年度台上字第16號、45年度台上字第1165號、51
    年度台上字第899號判決意旨參照）。是為防止酌減其刑之
    濫用，自應嚴定其適用之要件，以免法定刑形同虛設，破壞
    罪刑法定之原則，乃增列文字，將此適用條件予以明文化等
    語，此有該條之立法說明可參。經查，被告僅因被害人反覆
    索討香菸而有不滿，未考量被害人年歲稍長且身型較為瘦弱
    ，不堪年輕力壯之被告予以用力推倒因而死亡，其犯罪情節
    非輕微，被告復否認犯行，佐以上揭精神鑑定報告書記載被
    告於本案缺乏懊悔心，呈現出對傷害他人都覺得無所謂或將
    其合理化等詞，可徵被告並無悔意，自難認其於本案所為犯
    行在客觀上有何足以引起一般同情，而有情堪憫恕之處，核
    與刑法第59條所稱犯罪之情狀顯可憫恕，認科以最低刑度猶
    嫌過重之要件不符，自無依刑法第59條規定酌減其刑之餘地
    ，是辯護人此部分主張，亦不可採。
三、維持原判決之理由：
　　原審以被告罪證明確，引用刑法第277 條第2 項前段，並以
    行為人之責任為基礎，審酌被告僅因被害人反覆向其索討香
    菸，竟未能控制自己情緒，而徒手猛力推倒被害人，造成被
    害人喪失寶貴生命，而生無法回復之嚴重損害，行為實有不
    該，又被告犯後否認犯行，迄未與被害人家屬和解，另參酌
    被告前有公共危險、恐嚇危害安全經法院判刑確定之前科紀
    錄，有本院被告前案紀錄表在卷可參，並斟酌被害人打擾被
    告致生本件悲劇，兼衡被告為Ｂ群人格障礙症、反社會型為
    顯著之診斷（參卷附精神鑑定報告），及其自陳高職畢業，
    之前從事室內裝潢、鷹架工程，平均月收入約新臺幣4 萬多
    元，現因為腳受傷而無業，已婚，育有3 名未成年子女，與
    父母及小孩同住之智識、經濟及家庭生活等一切情狀（見原
    審卷㈡第327 頁），量處有期徒刑7年4月。經核原審認事用
    法俱無違誤，量刑亦屬妥適。被告執詞否認提起上訴，為無
    理由，應予駁回。
據上論斷，應依刑事訴訟法第368條，判決如主文。
本案經檢察官江耀民提起公訴，檢察官林安紜到庭執行職務。
中　　華　　民　　國　　110 　年　　3 　　月　　23　　日
                  刑事第二十庭  審判長法  官  王復生  
　　　　　　　　　　　　　　　　　　　法  官  遲中慧
　　　　　　　　　　　　　　　　　　　法  官  蕭世昌
以上正本證明與原本無異。
如不服本判決，應於收受送達後20日內向本院提出上訴書狀，其
未敘述上訴之理由者並得於提起上訴後20日內向本院補提理由書
（均須按他造當事人之人數附繕本）「切勿逕送上級法院」。
                                      書記官  吳建甫
中　　華　　民　　國　　110 　年　　3 　　月　　23　　日

附錄：本案論罪科刑法條全文
中華民國刑法第277條
傷害人之身體或健康者，處五年以下有期徒刑、拘役或五十萬元
以下罰金。
犯前項之罪，因而致人於死者，處無期徒刑或七年以上有期徒刑
；致重傷者，處三年以上十年以下有期徒刑。